【裁判字號】    97,上易,325
【裁判日期】    980217
【裁判案由】    損害賠償
【裁判全文】
臺灣高等法院民事判決                 97年度上易字第325號
上  訴  人  臺北縣中和市公所
法定代理人  丙○○
訴訟代理人  鐘毓理律師
上  訴  人  瑞晟營造有限公司
法定代理人  乙○○
訴訟代理人  陳崇善律師
複  代理人  陳泰源律師
            楊堤菩律師
被  上訴人  甲○○
訴訟代理人  丁○○
上列當事人間請求損害賠償事件，上訴人對於中華民國97年1月
31日臺灣板橋地方法院96年度訴字第573號第一審判決提起上訴
，本院於98年1月20日言詞辯論終結，判決如下：
    主  文
上訴駁回。
第二審訴訟費用由上訴人連帶負擔。
    事實及理由
一、被上訴人起訴主張：
    伊於民國（下同)94 年間因其所有門牌號碼臺北縣中和市○
    ○路○段179號旁磚造鐵皮頂平房 (被上訴人之前手自行編列
    為181號，下稱系爭建物)，而向財政部國有財產局臺灣北區
    辦事處辦理承租坐落臺北縣中和市○○段瓦小段
    0000-0000 地號面積68平方公尺 (下稱系爭土地)，經該局
    審核通過而於同年11月1日順利承租，伊並繳交新臺幣（下
    同）50餘萬元之補償金，以及每月5仟餘元之租金。系爭建
    物於94年10 月間，因上訴人臺北縣中和市公所 (下稱中和
    市公所)進行「中和市枋寮夜市 (廟子尾溝加蓋部分)拆除、
    維護、綠美化及廟子尾溝 (福和宮-中山橋)箱涵新建工程」
    （下稱系爭工程)，經上訴人中和市公所與伊協商，由伊自
    行拆除部分房屋以利施工，伊即自行拆除部分房屋並將剩餘
    房屋修復。詎於95年3月間，系爭工程施工進行中，因上訴
    人瑞晟營造有限公司 (下稱瑞晟公司)施工不當致系爭建物
    內部結構遭毀損，則上訴人等自應負共同侵權行為損害賠償
    責任。是上訴人等應連帶賠償伊房屋損害1,070,000元，與
    物品損害433,000元，以及租金損失即95年3、4、5月租金各
    8,603元，5月以後為5,161元，共計1,499,999元。爰依侵權
    行為損害賠償之法律關係，請求上訴人連帶賠償1,499,999
    元等語。原審判決上訴人等應連帶給付被上訴人1,070,000
    元，並駁回被上訴人其餘之訴，上訴人就其敗訴部分，提起
    上訴 ( 被上訴人就其敗訴部分，則未據聲明不服，此部分
    已告確定)，被上訴人則於本院聲明：駁回上訴。
二、上訴人則抗辯：
  (一)上訴人中和市公所部分：
    被上訴人雖以證人游見成為證，證明渠已取得系爭建物之事
    實上處分權。惟查，證人游見成之證詞前後反覆，先稱渠於
    81年12月25日動工搭蓋系爭建物; 後又改稱是80年12月25日
    興建。徵諸上訴人瑞晟公司提出之空照圖，系爭建物於79年
    間已存在，顯非證人游見成所建築。按被上訴人既無法提出
    系爭建物之原始建築憑證，亦未提出原始起造人之權利移轉
    證明文件，顯見被上訴人並未取得系爭建物之事實上處分權
    。依台灣省土木技師公會鑑定報告書並未認定系爭建物所受
    損害係因上訴人瑞晟公司進行工程所造成，上訴人瑞晟公司
    亦否認渠之施工與系爭建物之受損間有因果關係，是本件無
    法證明系爭建物受損係因上訴人瑞晟公司進行工程所致。再
    者，依上訴人間於94年8月23日訂立之系爭工程契約書第9條
    第19項規定「乙方 (瑞晟公司)對其工地作業及施工方法之
    適當性、可靠性及安全性負完全責任」; 同條第20項規定「
    乙方之工地作業有發生意外事件之虞時，乙方應立即採取防
    範措施。發生意外時，應立即採取搶救、復原、重建及對甲
    方 (中和市公所)」與第三人之賠償等措施」; 工程契約書
    第13條第6項後段規定「…惟事故為工程，或材料損失，或
    鄰屋 (含公共設施)倒塌龜裂時，應由乙方修復、或重購補
    充，或協議以金錢補償。…」; 工程契約書第18條第1項後
    段規定「…乙方履約，其有侵害第三人權益時，應由乙方負
    責處理並承擔一切法律責任」等約定，上訴人瑞晟公司應對
    其工地作業及施工方法之安全性負完全責任，伊對於定作之
    指示並無過失。本件縱認上訴人瑞晟公司有賠償之義務，惟
    伊仍無連帶賠償之義務。又本件縱認伊有賠償義務，原鑑定
    之修復費用過高，應扣除折舊費用，始符損害賠償以回復原
    狀為原則之規定。再依鑑定人製作之鑑定報告之損害修復費
    用估算表所載，有關「利潤、稅捐及管理費」共128,584元
    並非必要之修復費用，因稅捐係承攬人對國家所負之公法上
    義務，另利潤及管理費用亦與必要之修復費用無涉，故此部
    分128,584元應予扣除。本件縱認被上訴人受有損害，伊亦
    有賠償義務，惟因系爭建物係屬違章建築，依法必須拆除，
    且系爭建物之建築不符建築技術成規，此由鑑定報告鑑定結
    果第3點所述「由於原結構之磚牆直接以水泥沙漿與鋼架連
    接，兩者接合力本就比較弱，故基礎小部分掏空即已經造成
    磚牆超過其容許變形」可稽，足證被上訴人對本件損害擴大
    與有過失，伊自得請求免除賠償金額或減輕之等語，資為抗
    辯。並於本院聲明：(1)原判決關於命伊連帶給付被上訴人
    1,070,000元部分之裁判廢棄。(2)上開廢棄部分，被上訴人
    在第一審之訴駁回。
  (二)上訴人瑞晟公司部分：
    系爭建物並非被上訴人所搭建，該建物早於被上訴人向財政
    部國有財產局臺灣北區辦事處承租「土地」前即已存在，且
    原始起造人不明，被上訴人雖曾請證人游見成出庭作證，惟
    依證人游見成之證言並無法證明游見成為原始起造人，故被
    上訴人並非系爭建物之所有權人，依法不得訴請本件損害賠
    償。縱認為被上訴人為系爭建物之事實上處分權人 (上訴人
    否認之，此僅為假設之詞)，惟系爭建物係屬違建，亦屬於
    系爭工程範圍內之違建，原本即應予以拆除，則該建物即便
    全數毀損，於被上訴人亦無損失可言，被上訴人既無損失，
    依法當不得向伊請求損害賠償。況被上訴人提出之臺灣省土
    木技師公會損害修復及鑑定報告書並未說明係如何認定系爭
    房屋之損害即係伊施工所造成，被上訴人並「未」證明所受
    損害之數額及損害與伊行為間之因果關係等語，資為抗辯。
    並於本院聲明：(1)原判決關於命伊連帶給付被上訴人
    1,070,000元部分之裁判廢棄。(2)上開廢棄部分，被上訴人
    在第一審之訴駁回。
三、兩造不爭執之事項：
  (一)上訴人瑞晟公司承攬上訴人中和市公所之「中和市枋寮夜市
    (廟子尾溝加蓋部分)拆除、維護、綠美化及廟子尾溝 (福和
    宮-中山橋)箱涵新建工程」。
  (二)臺灣省土木技師公會95-0357號就系爭建物之損害修復及安
    全鑑定報告書。
四、被上訴人主張：其所有之系爭建物於94年10月間，因上訴人
    中和市所進行系爭工程，經上訴人中和市公所與其協商結果
    ，由其自行拆除部分房屋以利施工，並將剩餘房屋修復。詎
    於95年3月間，系爭工程施工進行中，因上訴人瑞晟公司施
    工不當，致系爭建物內部結構遭毀損，則上訴人等自應負共
    同侵權行為損害賠償責任，此為上訴人等所否認，並以前開
    情詞置辯。是本件應審酌者厥為(一)被上訴人是否取得系爭建
    物之事實上處分權？(二)系爭建物所受損害是否係因上訴人瑞
    晟公司進行工程所造成？(三)定作人中和市公所對承攬人瑞晟
    公司之指示有無過失？(四)系爭建物為違章建築，被上訴人是
    否受有損害？如受有損害，被上訴人就損害之發生是否與有
    過失？受損之金額是否應折舊？並分別論述如下：
  (一)經查，被上訴人主張系爭建物係坐落於國有基地且屬未辦理
    保存登記之建物，此有國有基地租賃契約書在卷可稽 (見原
    審卷第49頁)，並為上訴人所不爭執，自堪信為真實。又系
    爭建物為訴外人游見成 (原名戊○○)於80年12月間所蓋建
    ，嗣於94 年10月1日以280萬元轉讓與被上訴人乙節，業據
    證人游見成到庭結證屬實，並有買賣契約書可證 (見本院卷
    第40頁)。雖證人游見成於97年9月22日準備程序期日證稱系
    爭建物係其於81年12月25日所動工，工期10日完工；嗣於同
    年11月20日準備程序期日改口表示興建時間應為80年12月25
    日等語，惟證人游見成以事隔多年，將興建時間記錯，並稱
    ：當年為了要在系爭土地上蓋釣蝦場，乃承租系爭土地後方
    之空地，依當時簽訂之租賃契約書，確定是在80年12月25日
    動工興建，且提出租賃契約書 (見本院卷第91頁至第96頁)
    為證。再者，上訴人瑞晟公司雖提出行政院農業委員會林務
    局航空測量所攝影多張系爭土地之航空照片 (下稱空照圖)
    ，分別拍攝於79年9月30日、81年7月11日、82年6月26日、
    88 年6月11日、94年3月26日，對照79年間與81年以後拍攝
    之空照圖顯示，系爭土地上建物之面積有所不同，前者小於
    後者 (見本院卷第81頁至第84頁、第99頁)，核與證人游見
    成所稱：系爭建物蓋建以前現場的情形大部分是空地，小部
    分是木材廠 (見本院卷第87頁)，足認證人所稱系爭建物確
    實興建於80 年12月25日為真實。上訴人以證人游見成前後
    證述不一及空照圖顯示79年間與81年以後建物規模相去不遠
    ，抗辯證人非系爭建物之原始起造人，自非可採。是被上訴
    人主張系爭建物係其以280萬元代價向原始起造人游見成買
    受，而有事實上處分權，應可採信。
  (二)上訴人中和市公所於95年3月21日就其所辦理之系爭工程，
    因工程施工造成損害，乃申請臺灣省土木技師公會針對系爭
    建物之損害修復及安全鑑定進行鑑定，並於同年4月17日會
    同二名土木技師、被上訴人、施工廠商代表為會勘，鑑定結
    果：「1.鑑定標的物主要損害為地板、磚牆等出現嚴重裂縫
    。而由現場損害狀況研判，鑑定標的物是受施工影響，造成
    基礎小部分掏空，因而較剛性的地板、磚牆等出現裂縫而損
    害，並造成前後門開關不易。…」，此有兩造不爭執之臺灣
    省土木技師公會95-0357號系爭建物損害修復及安全鑑定報
    告書附卷可稽 (見原審第9頁至第17頁)，足徵被上訴人主張
    系爭建物因系爭工程施工不當而致損害，應可認為真實。上
    訴人等抗辯系爭建物之受損並非由系爭工程施工所致，自非
    可採。
  (三)按違反保護他人之法律，致生損害於他人者，負賠償責任。
    但能證明其行為無過失者，不在此限。又土地所有人開掘土
    地或為建築時，不得因此使鄰地之地基動搖或發生危險，或
    使鄰地之工作物受其損害。民法第184條第2項、第794條分
    別定有明文，是土地所有人或定作人若違反此一防止妨害他
    人權益或禁止侵害他人權利之「保護他人法律」，自應推定
    為有過失。經查，系爭建物係上訴人瑞晟公司承攬上訴人中
    和市公所系爭工程因施工不當而受損，已如前述，上訴人中
    和市公所既身為定作人，就系爭工程所為拆除工程足以動搖
    損壞系爭建物，應為其所明知，是其將工程交由承攬人施作
    時，當應注意承攬人之能力，並應注意工程之進行安全，以
    免加害於鄰地，如怠於此注意即為定作或指示有過失。上訴
    人中和市公所以其與上訴人瑞晟公司間訂立之系爭工程契約
    書第9條第19項、第20項、第13條第6項後段、第18條第1項
    後段等約定，而抗辯其對於系爭工程之定作或指示並無過失
    。惟查，觀諸上開約定內容或為概括性之指示，或為事故發
    生之責任歸屬，要為制式性之契約約定，並未就系爭工程具
    體事項為任何指示，尚難認上訴人中和市公所就系爭工程之
    定作或指示並無過失。本件上訴人中和市公所既為定作人，
    其發包予上訴人瑞晟公司承作系爭工程，因施工不慎造成系
    爭建物受損，被上訴人請求上訴人中和市公所、瑞晟公司應
    連帶負損害賠償之責，洵屬有據。
  (四)上訴人又抗辯系爭建物為違章建築，依法必須拆除，該建物
    即便全數毀損，於被上訴人亦無損失可言，且系爭建物之建
    築不符建築技術成規，被上訴人對本件損害擴大與有過失等
    語。惟查，系爭建物於94年10間，為配合系爭工程之施工，
    被上訴人自行拆除部分房屋並將剩餘房屋修復，此為上訴人
    中和市公所所不爭執 (見本院卷第69頁)，證人游合到庭
    證稱：系爭建物於94年11月底完工，整修部分總工程款
    1,288,000元屬實，並提出估價單乙紙為證 (見本院卷第90
    頁)。且系爭建物因受此損害，符合房屋稅條例第15條第1項
    第7款規定，自95年3月起免徵房屋稅，此有臺北縣政府稅捐
    稽徵處95年8月16日北稅中二字第0950026192號函在卷可考(
    見原審卷第120頁)，縱令系爭建物係屬違章建築，在未依法
    拆除前，仍為被上訴人之財產，自得受法律之保護，上訴人
    所稱該建物即便全數毀損，於被上訴人亦無損失可言，不足
    取。另上訴人以鑑定報告鑑定結果第3點所述「由於原結構
    之磚牆直接以水泥沙漿與鋼架連接，兩者接合力本就比較弱
    ，故基礎小部分掏空即已經造成磚牆超過其容許變形」等語
    ，抗辯系爭建物之建築不符建築技術成規，被上訴人就損害
    之發生與有過失。按當事人主張有利於己之事實者，就其事
    實有舉證責任。民事訴訟法第277條定有明文。查系爭建物
    之建築如何不符建築技術成規，上訴人並未舉證證明之，僅
    以前揭鑑定報告之鑑定結果逕行推論，尚難作有利於上訴人
    之認定，是上訴人抗辯被上訴人與有過失，亦不足採。又系
    爭建物於94年11月底始修復完工，旋即於95年3月間因系爭
    工程之施工不當而受損，已如前述，被上訴人主張不應折舊
    ，要為可採。至上開鑑定報告之損害修復費用估算表所載，
    有關「利潤、稅捐及管理費」共128,584元，固非必要之修
    復費用，但此部分費用為被上訴人將來僱用第三人修復時所
    必要支出，仍為損害之一部分，上訴人認為應予扣除，並非
    可採。從而，被上訴人主張系爭建物因上訴人瑞晟公司施工
    不當而受損，修復費用為1,070,000元，業據提出臺灣省土
    木技師公會95-0357號損害修復及安全鑑定報告書為證，上
    訴人中和市公所應與上訴人瑞晟公司負連帶賠償責任，洵屬
    有據，應予准許。
五、綜上所述，被上訴人主張：上訴人瑞晟公司於施作系爭工程
    中，因施工不當而損害其所有之系爭建物，上訴人中和市公
    所為定作人，上訴人等應負連帶損害賠償責任，為可採。上
    訴人等抗辯：被上訴人非系爭建物之所有權人，系爭建物之
    損害非系爭工程之施工所造成，且系爭建物為違章建築，被
    上訴人就損害之發生與有過失，為不可採。從而，被上訴人
    本於侵權行為之法律關係，請求上訴人等連帶給付
    1,070,000元，為有理由，應予准許。是則原審為上訴人敗
    訴之判決，核無違誤。上訴意旨指摘原判決不當，求予廢棄
    改判，為無理由，應予駁回。
六、本件事證已臻明確，兩造其餘攻擊防禦方法及所提證據，認
    與判決結果無影響，爰不一一論述，併此說明。
七、據上論結，本件上訴為無理由，依民事訴訟法第449條第1項
    、第85條第2項，判決如主文。
中    華    民    國    98    年    2     月    17    日
                    民事第十三庭
                        審判長法  官  黃騰耀
                              法  官  周舒雁
                              法  官  陳姿岑
正本係照原本作成。
不得上訴。
中    華    民    國    98    年    2     月    18    日
                              書記官  黃慶霽


司法院資訊處製作；財團法人民間司法改革基金會備份。
